【裁判字號】    95,易,2515
【裁判日期】    970530
【裁判案由】    妨害自由等
【裁判全文】
臺灣臺北地方法院刑事判決              95年度易字第2515號
公  訴  人  臺灣臺北地方法院檢察署檢察官
被      告  甲○○
            丙○
            丁○○
共      同
選任辯護人  鄭丹逢律師
上列被告等因妨害自由等案件，經檢察官提起公訴（九十四年度
偵字第二二四一０號），本院判決如下：
    主  文
甲○○、丙○、丁○○均無罪。
    理  由
一、公訴意旨略以：被告丙○、被告丁○○、被告甲○○分別係
    波若國際有限公司（下稱波若公司）之負責人、管理部經理
    、派駐工地管理員，該公司於民國九十二年四月二十二日與
    告訴人國立臺灣大學（下稱臺大）簽定「第二學生活動中心
    大樓地下會議中心、地下二樓十個停車位及一、二樓等空間
    設施委託經營合約」，然波若公司自九十三年九月起至九十
    四年六月底，共積欠校方經營權利金新臺幣（下同）一千三
    百八十七萬四千九百九十三元，經催討無效，校方已依合約
    於九十四年七月四日函知波若公司終止合約，並於當日與波
    若公司駐場代表甲○○辦理終止合約之財產清點交接完畢，
    且已交還地下二樓停車場大門遙控器一只，依合約規定，留
    置現場之各項設施、設備應歸臺大處分。詎丙○、丁○○、
    甲○○等共同基於無故侵入、妨害人行使權利及毀損之概括
    犯意：
  (一)由丙○指示丁○○、甲○○夥同十餘名著黑衣之不詳人士，
    於九十四年八月十二日六時許，不顧臺大聘請之保全員及校
    警之制止，強行侵入系爭建物二樓，強占受電箱、切斷一、
    二樓之電源，並以焊槍封閉電箱門，阻擾臺大使用，致電箱
    不堪使用，直至翌日凌晨始離去，該一、二樓因而停電數日
    ，因認被告丙○、丁○○、甲○○均涉犯刑法第三百零四條
    第一項之強制罪嫌、同法第三百零六條第一項之侵入住居罪
    嫌、同法第三百五十四條之毀損器物罪嫌及電業法第一百零
    五條之罪嫌。
  (二)丙○又指示丁○○、甲○○於九十四年八月十七日二十二時
    三十分許，率不詳電工持大型工具，再次侵入系爭建物一樓
    之空調機房，逕將電表拆除，致該電表不能使用，經臺大人
    員報警處理始停止繼續破壞，因認被告丙○、丁○○、甲○○均涉犯刑法第三百零六條第一項之侵入住居罪嫌及同法第
    三百五十四條之毀損器物罪嫌。
  (三)丙○、丁○○、甲○○等三人復於九十四年九月三日（起訴
    書誤載為九十四年九月四日）九時許，共同率領數名不詳工
    人及不詳人士，不顧保全員及校警之制止，三度闖入系爭建
    物一樓之空調機房，以利剪剪斷所有供電電纜線，使該電纜
    無法使用，並霸佔空調機房，且將瓦斯總開關關閉後，以水
    泥灌入固定，破壞總開關之效用，並制止修復，直至當日十
    五時許，始自行離去，因認被告丙○、丁○○、甲○○均涉
    犯刑法第三百零四條第一項之強制罪嫌、同法第三百零六條
    第一項之侵入住居罪嫌、同法第三百五十四條之毀損器物罪
    嫌及電業法第一百零五條之罪嫌等語（電業法第一百零五條
    之罪嫌部分，經實行公訴、全程到庭之檢察官於本院九十七
    年五月十五日審理期日當庭以言詞補充之，附此敘明）。
二、按犯罪事實應依證據認定之，無證據不得認定其犯罪事實。
    又不能證明被告犯罪者，應諭知無罪之判決，刑事訴訟法第
    一百五十四條第二項、第三百零一條第一項分別定有明文。
    再按，事實之認定，應憑證據，如未能發現相當證據，或證
    據不足以證明，自不能以推測或擬制之方法，為裁判基礎；
    且認定不利於被告之事實須依積極證據，苟積極證據不足為
    不利於被告事實之認定時，即應為有利於被告之認定；另認
    定犯罪事實所憑之證據，雖不以直接證據為限，間接證據亦
    包括在內，然無論直接證據或間接證據，其為訴訟上之證明
    ，須於通常一般之人均不致有所懷疑，而得確信其為真實之
    程度者，始得據之為有罪之認定，倘其證明尚未達到此一程
    度，而有合理之懷疑存在，無從使事實審法院得有罪之確信
    時，即應由法院為諭知被告無罪之判決（最高法院四十年臺
    上字第八六號、三十年上字第八一六號、七十六年臺上字第
    四九八六號判例參照）。
三、本件公訴人認被告甲○○、丙○、丁○○涉犯刑法第三百零
    四條第一項之強制罪嫌、同法第三百零六條第一項之侵入住
    居罪嫌、同法第三百五十四條之毀損器物罪嫌及電業法第一
    百零五條等罪嫌，無非以被告甲○○、丙○、丁○○之供述
    、證人劉彬、戊○○之證述、現場照片二十四張（偵查卷第
    八五頁至第九五頁參照）、委外經營合約書影本資料（偵查
    卷第五二頁至第七六頁參照）、臺大九十四年七月四日第０
    九四００一九二０七號函及財產清冊影本資料（偵查卷第七
    七頁至第七九頁參照）、臺大九十四年二月一日校總字第０
    九四０００三一三三號函、九十四年三月二十九日校總字第
    ０九四０００八三四二號函、九十四年五月二日校總字第０
    九四００一二二三三號函（本院卷(一)第九一、九二頁及本院
    卷(二)參照）、臺大仲裁聲請書（本院卷(一)第九三頁至第九六
    頁參照）、光碟片四只、告訴代理人九十七年二月二十六日
    庭呈之告證六之光碟及告證十五之相片七張（本院卷(二)參照
    ）等件資為論據。
四、被告三人之辯解：
  (一)被告甲○○於本院審理時，固承認其為波若公司派駐臺大第
    二學生活動中心之管理員，於上開時間有依被告丙○之指示
    前往臺大第二學生活動中心之事實，惟否認有何強制、侵入
    住居、毀損及違反電業法等犯行，辯稱：我在上開時間前往
    臺大第二學生活動中心之目的是為了要去主張波若公司的所
    有權，而且我進入的時候，並沒有人阻止我，我並沒有以焊
    槍封閉電箱門、拆電表、剪電纜線、關閉瓦斯開關或以水泥
    灌入瓦斯開關的行為等語。
  (二)被告丙○於本院審理時，固承認其為波若公司之負責人，波
    若公司與臺大有簽定上開委託經營合約，並且有指示被告甲○○及丁○○前往臺大第二學生活動中心察看現場狀況，亦
    有於九十四年九月三日上午九時許，與被告甲○○及丁○○
    一同前往臺大第二學生活動中心之事實，惟否認有何強制、
    侵入住居、毀損及違反電業法等犯行，辯稱：我指示被告甲○○及丁○○前往臺大第二學生活動中心之目的，是要請他
    們去察看臺大有無使用波若公司的設備，我並沒有以焊槍封
    閉電箱門、拆電表、剪電纜線、關閉瓦斯開關或以水泥灌入
    瓦斯開關的行為，也沒有指示他們做這些事等語。
  (三)被告丁○○於本院審理時，固承認其為波若公司管理部經理
    ，且於九十四年八月十二日六時許及九十四年九月三日九時
    許，有前往臺大第二學生活動中心之事實，惟否認有何強制
    、侵入住居、毀損及違反電業法等犯行，辯稱：我的職責就
    是要去學校巡視商場，所以才在上開時間前往臺大第二學生
    活動中心巡視商場，我並沒有以焊槍封閉電箱門、拆電表、
    剪電纜線、關閉瓦斯開關或以水泥灌入瓦斯開關的行為等語
    。
  (四)被告三人之選任辯護人為被告三人聲請傳喚證人乙○○，待
    證事實為九十四年九月三日在臺大第二學生活動中心事發之
    經過情形，並提出波若公司函文、律師函、東京都保全股份
    有限公司（下稱東京都保全公司）臨時服務委託書、千翔保
    全股份有限公司（下稱千翔保全公司）九十四年九月一日發
    票、臺灣電力公司單據、一修園工程行專用報價單（本院卷
    (一)第三五頁至第四八頁參照）、漢興實業有限公司九十二年
    十一月十三日發票、報價單及一修園工程行專用估價單（本
    院卷(二)參照）等件為證。
五、茲就被告三人及其選任辯護人表示爭執之證據，即臺大九十
    七年五月十三日校總字第０九七００一六二六七號函檢送臺
    大駐衛警察隊九十四年八月十二日及同年九月三日之工作日
    誌（本院卷(二)參照），是否具有證據能力，論述如下：
    上開函文檢送之九十四年八月十二日之工作日誌為臺大駐衛
    警察隊副隊長林漢傑所製作之紀錄，九十四年九月三日之工
    作日誌為臺大駐衛警察隊小隊長戊○○所製作之紀錄，均為
    被告以外之人於審判外所為之書面陳述，依刑事訴訟法第一
    百五十九條之規定，屬傳聞證據，且九十四年八月十二日之
    工作日誌亦不符合同法第一百五十九條之一至一百五十九條
    之五所規定傳聞證據之例外，故不具證據能力。至於上開九
    十四年九月三日之工作日誌部分，則因製作該工作日誌之證
    人戊○○已於本院九十七年四月二十四日審理時到庭作證（
    本院當日審判筆錄參照），是該書面陳述，即因其在本件公
    判庭至本院作證，而取得證據能力。
六、經查：
  (一)被告丙○、被告丁○○、被告甲○○分別為波若公司之負責
    人、管理部經理及派駐工地管理員乙節，為被告三人所供承
    不諱，又波若公司於九十二年四月二十二日與臺大簽定「第
    二學生活動中心大樓地下會議中心、地下二樓十個停車位及
    一、二樓等空間設施委託經營合約」，合約內容為臺大自九
    十二年五月一日起，將第二學生活動中心大樓之地下一層會
    議中心、地下二層停車場十個停車位、一、二樓部分空間及
    各項設施，委由波若公司辦理各項會議、展覽及其他相關附
    屬事業之經營，波若公司應按年繳交定額權利金及經營權利
    金之事實，為被告丙○所是認，且有上開合約書一份在卷可
    稽，堪信為真實。
  (二)關於理由一之(一)部分－即被告三人被訴於九十四年八月十二
    日六時許涉犯強制、侵入住居、毀損器物及電業法第一百零
    五條等罪嫌部分：
  1.查九十四年八月十二日六時許，被告甲○○、丁○○與千翔
    保全公司人員、六名東京都保全公司人員及四名監視系統廠
    商人員，攜帶施工機具，一同進入臺大第二學生活動中心地
    下二樓停車場內，其中有人進行更換天花板之長型日光燈管
    及拉動管線之動作，旋於同日六時四分二十五秒時，即有二
    名臺大駐衛警前往現場察看等情，為被告甲○○供承在卷，
    並有上開現場相片十張（偵查卷第八五頁至第八九頁參照）
    及當日監視錄影光碟二只在卷可證，且經本院分別於九十七
    年一月十五日及同年月二十五日當庭勘驗屬實（本院當日勘
    驗筆錄參照）。然此部分之證據僅能證明被告甲○○及丁○○確實於上開時間有與保全人員進入臺大第二學生活動中心
    地下二樓停車場內之事實，然尚無從據以認定被告等有為公
    訴意旨所指－強行侵入系爭建物二樓，直至翌日凌晨始離去
    ，期間強占受電箱、切斷一、二樓之電源，並以焊槍封閉電
    箱門，致電箱不堪使用之行為。
  2.證人即時任臺北市政府警察局大安分局羅斯福路派出所副所
    長劉彬於本院九十七年四月一日證稱：九十四年八月十二日
    當天，有民眾報案表示臺大第二學生活動中心有人聚集，由
    線上巡邏的同仁通知我前往現場處理，我到達現場時，由臺
    大駐衛警引導我到地下二樓之停車場，我不記得當時被告三
    人有無在現場，也不記得當天的電源供應情形，但是記得雙
    方都有委任律師在場，我有告知在場的人，如果這是民事糾
    紛，警方是沒有辦法介入的，當天也沒有人到派出所提出告
    訴，所以我們手邊並沒有物品毀損之類的相關資料可供參考
    等語屬實（本院當日審判筆錄參照），從而證人劉彬雖有於
    上開時地到場處理，然因當時並無人發生糾紛，且雙方均有
    律師在場，亦無人提出告訴之情況，則由證人所為之證述內
    容，尚無從認定被告三人有何強制、侵入住居、毀損及違反
    電業法之行為。
  (三)關於理由一之(二)部分－即被告三人被訴於九十四年八月十七
    日二十二時三十分許，涉犯侵入住居及毀損器物等罪嫌部分
    ：
  1.就公訴人所提出之相片六張（偵查卷第九十頁至第九二頁參
    照）內容以觀，該等相片上均無日期，無從認定該等相片為
    何時拍攝？相片內之情形為何時發生？況且，除如偵查卷第
    九十頁上方所示之相片，可見被告甲○○有持手提數位攝影
    機站立一旁之情形，其餘如偵查卷第九十頁下方至第九二頁
    所示之相片五張，所拍攝之畫面僅顯現出喇叭鎖掉落地上及
    電纜線已剪斷之情形，惟尚無從據此推論毀損上開物品之行
    為人為被告三人。
  2.再者，依據臺大九十七年五月十三日校總字第０九七００一
    六二六七號函檢送臺大駐衛警察隊九十四年八月十七日之工
    作日誌，其內容略以：二十一時四十五分左右，集荷餐廳員
    工跑來櫃臺反應外包商普羅ＰＲＯ公司有人進入一樓配電室
    ．．．臺大第二學生活動中心配電室，有二人在更換喇叭鎖
    ，並聲明他們是普羅公司（註：應為波若公司）員工，該區
    是他們所有權使用區域，請我們離開，並想關閉配電室的鐵
    門等語（本院卷(二)參照）。上開內容僅能證明波若公司有二
    名員工有於九十四年八月十七日九十四年八月十七日二十一
    時四十五分左右，進入臺大第二學生活動中心配電室更換喇
    叭鎖之事實，然無從推知該二人是否為被告甲○○、丙○或
    丁○○？又該二人與被告甲○○、丙○或丁○○就更換喇叭
    鎖之行為是否有主觀犯意之聯絡？等情，更無從遽認被告三
    人有為公訴意旨所指－率不詳電工持大型工具，再次侵入系
    爭建物一樓之空調機房，逕將電表拆除，致該電表不能使用
    之犯行。
  (四)關於理由一之(三)部分－即被告三人被訴於九十四年九月三日
    九時許涉犯強制、侵入住居、毀損器物及電業法第一百零五
    條等罪嫌部分：
  1.證人戊○○於本院審理時證稱：九十四年九月三日，我擔任
    值日官，當天九時十五分，我在隊部接獲第二活動中心配電
    室駐衛警以無線電回報說，被告丁○○率不明人士八人左右
    強行闖入配電室及地下室，請求派人支援處理，我大概在九
    時十八分到達現場支援，我過去的時候，駐衛警告訴我說有
    二人反鎖在配電室內，要求他們出來也不出來，我就在外面
    等待，九時二十五分，該二人自配電室內出來，我不知道這
    二人是何人，並非被告三人，當時被告甲○○有在現場，被
    告丙○及丁○○不在現場，這二人一出來，我就下令抓人，
    被告甲○○有過來拉扯，讓那二人跑掉，我們在配電室蒐證
    時，發現所有進電、出電的高壓線都被剪掉，一、二樓所有
    的供電都停頓了，到地下室清查時，發現地下室的瓦斯管線
    也被剪掉，且被灌水泥，廠商的瓦斯表也不見了，但是我並
    沒有看到地下室剪瓦斯管線及灌水泥的人是什麼人，我當天
    九時十八分報警，轄區員警在九時三十分抵達現場，轄區員
    警表示要把所有的人帶到派出所製作筆錄，我就把資料及駐
    衛警帶到派出所，等了半天波若公司的人都沒有到派出所，
    駐衛警跟我報告說，波若公司的人全部都聚集在配電室，霸
    佔配電室，不讓維修人員進入，我就趕回第二學生活動中心
    ，當時在場約十多人，不確定是不是都是波若公司的員工，
    我並沒有看到被告三人在場，學校的長官及律師也都來進行
    協調溝通，他們何時離開的我不知道等語（本院九十七年四
    月二十四日審判筆錄參照），惟依其所製作九十四年九月三
    日工作日誌，其內容提及：二、其於九十二十分抵達第二學
    生活動中心一樓配電室外，發現被告丁○○手持數位攝影機
    與被告甲○○、保全警衛三人在現場發生口角爭執，．．．
    四、九十三十分派出所及大安分局警備隊員警尚未到達，波
    若公司在配電室內從事破壞人員二人，攜帶破壞工具開門出
    來，其下令逮捕二名現行犯，被告丁○○及其現場員工，在
    場強力阻擋本對員警拘捕現行犯，．．．八、十時十五分時
    ，轄區派出所員警並未將波若公司被告帶回警局，本對員警
    回報波若公司負責人丙○率公司員工多人阻擋於配電室外．
    ．．十、波若公司員工持續在配電室外阻擋，該公司陳姓負
    責人（即被告丙○）及其幹部、律師均在場堅守等語，有臺
    大九十七年五月十三日校總字第０九七００一六二六七號函
    檢送上開工作日誌附於本院卷(二)可參。然證人戊○○所證述
    之內容及其所製作之工作日誌內容，關於(1)阻擋臺大駐衛警
    逮捕自配電室出來之二人之人為何人？乙節，其於本院審理
    時證述－係被告甲○○，當時被告丁○○並未在場等語，然
    其於工作日誌內記載係被告丁○○所為；(2)關於在配電室外
    聚集之人員為何人？乙節，其於本院審理時證述－不知是否
    為波若公司之員工，並未見被告三人在場等語，而其於工作
    日誌則為被告丙○及其公司幹部、律師均在場之記載，是其
    所證述之內容與上開工作日誌既有前揭不相符合之處，則其
    證述之內容是否真實，尚非無疑。況證人戊○○僅能證明被
    告甲○○當日有在現場手持數位攝影機之行為，亦無從據此
    證明被告三人有何公訴意旨所指之上開犯行。
  2.又經本院於九十七年一月二十五日當庭勘驗告訴代理人所提
    出九十四年九月三日上午之現場錄影光碟一只，其內容係片
    段攝影，且畫面有轉換，略為：(1)被告甲○○與東京都保全
    公司人員在配電室外，與臺大駐衛警發生些微口角爭執，被
    告甲○○有手持數位攝影機攝影及撥打行動電話之行為，及
    (2)另有電器設備之電纜線已剪斷之畫面，此有本院當日勘驗
    筆錄在卷可參。則由上開錄影光碟內容均未見被告三人有何
    公訴人所指－率領數名不詳工人及不詳人士，闖入系爭建物
    一樓之空調機房，以利剪剪斷所有供電電纜線，使該電纜無
    法使用，並霸佔空調機房，且將瓦斯總開關關閉後，以水泥
    灌入固定，破壞總開關之效用，並制止修復，直至當日十五
    時許，始自行離去之行為。
  (五)況臺大因認波若公司自九十三年九月起至九十四年六月底，
    共積欠校方經營權利金一千三百八十七萬四千九百九十三元
    ，經催討無效，乃依約發函終止上開合約，而波若公司則認
    上開合約仍有效存續，其仍享有上開合約規範之權利義務，
    雙方乃聲請仲裁，經中華民國仲裁協會於九十六年八月二日
    以九十五年仲聲仁字第０四七號仲裁判斷書認臺大終止上開
    合約並無不當，波若公司應給付臺大權利金、維修工程款及
    違約金一千七百二十三萬八千零五十四元及利息等情，此有
    上開臺大九十四年七月四日第０九四００一九二０七號函、
    九十四年二月一日校總字第０九四０００三一三三號函、九
    十四年三月二十九日校總字第０九四０００八三四二號函、
    九十四年五月二日校總字第０九四００一二二三三號函、財
    產清冊影本資料、臺大仲裁聲請書、波若公司函文、律師函
    及中華民國仲裁協會九十五年仲聲仁字第０四七號仲裁判斷
    書等件在卷可稽。是以自九十四年七月四日至九十六年八月
    二日期間，臺大及波若公司因雙方對上開委託經營合約是否
    終止認知不同而有糾紛，本件公訴意旨所指被告三人犯罪之
    時間分別為九十四年八月十二、九十四年八月十七日及九十
    四年九月三日，顯係上開合約發生糾紛之初，被告三人主觀
    上之認知，仍認其等可進入臺大第二學生活動中心執行上開
    合約，故其等於客觀上縱有進入臺大第二學生活動中心之行
    為，主觀上亦無侵入住居之犯意甚明。
七、綜上所述，本件公訴人所舉之上開證據，均無從證明被告甲○○、丙○、丁○○有如理由一之(一)、(二)、(三)所示之強制、
    侵入住居、毀損器物及電業法第一百零五條等犯行，此外，
    復查無其他積極證據足證被告三人有何強制、侵入住居、毀
    損器物及電業法第一百零五條等犯行，揆諸前開說明，既不
    能證明被告三人犯罪，即應為被告三人均無罪之諭知。
據上論斷，應依刑事訴訟法第三百零一條第一項，判決如主文。
本案經檢察官呂俊儒到庭執行職務。
中    華    民    國    97    年    5     月    30    日
                  刑事第九庭審判長法  官  林怡秀
                                  法  官  孫正華
                                  法  官  葉珊谷
本件正本證明與原本無異。
檢察官如不服本判決，應於判決送達後十日內，向本院提出上訴
狀（應抄附繕本）。告訴人如對於本判決不服者，應具備理由請
求檢察官上訴，其上訴期間之計算係以檢察官收受判決正本之日
期為準。
                                  書記官  張汝琪
中    華    民    國    97    年    5     月    30    日


司法院資訊處製作；財團法人民間司法改革基金會備份。
